臺灣臺中地方法院刑事判決
110年度易字第2058號
公  訴  人  臺灣臺中地方檢察署檢察官
被      告  陳劭銘




上列被告因違反健康食品管理法案件，經檢察官提起公訴（110
年度偵字第5384號），本院判決如下： 
    主    文
陳劭銘犯健康食品管理法第二十一條第二項之販賣非法輸入之健
康食品罪，處有期徒刑參月，如易科罰金，以新臺幣壹仟元折算
壹日。未扣案之犯罪所得新臺幣壹仟零伍拾元，沒收，於全部或
一部不能沒收或不宜執行沒收時，追徵其價額。
    犯罪事實
一、陳劭銘為陳建云在南山人壽保險股份有限公司投保之業務員
    ，陳劭銘亦有從事美商優莎納股份有限公司（下稱優莎納公
    司）臺灣分公司之直銷事業。陳建云之子陳燕輝於民國104
    年11月間，詢問陳劭銘關於陳建云之攝護腺手術理賠事宜時
    ，陳劭銘明知優莎納公司香港分公司之產品「保列健（Palm
    etto Plus）」並未經我國中央主管機關衛生福利部(下稱衛
    服部)核准輸入，且明知食品廣告具有特定保健功效者，已
    符合健康食品管理法第2條對健康食品之定義，如未依同法
    規定向衛福部申請核准輸入，亦不得轉讓、販賣，詎仍基於
    轉讓及販賣未經核准輸入之健康食品之犯意，向陳燕輝建議
    陳建云不一定要開刀，並向陳燕輝推薦陳建云可以服用「保
    列健」調理，並於105年7月間，將其託友人從香港地區非法
    輸入之「保列健」2瓶（每瓶28顆），在陳燕輝位於臺中市
    烏日區之住處附近，交付陳燕輝，第1瓶為無償轉讓，僅向
    陳燕輝收取第2瓶之價金新臺幣（下同）1050元，陳燕輝再
    轉交予陳建云服用。
二、案經陳建云委任律師告發臺灣臺中地方檢察署檢察官偵查起
    訴。
    理  由
一、證據能力部分：
　㈠按被告以外之人於審判外之言詞或書面陳述，除法律有規定
    者外，不得作為證據，為刑事訴訟法第159條第1項所明定。
    又被告以外之人於審判外之陳述，雖不符刑事訴訟法第159
    條之1至第159條之4之規定，然經當事人於審判程序同意作
    為證據，法院審酌該言詞陳述作成時之情況，認為適當者，
    亦得為證據；當事人、代理人或辯護人於法院調查證據時，
    知有刑事訴訟法第159條第1項不得為證據之情形，而未於言
    詞辯論終結前聲明異議者，視為有前項之同意，刑事訴訟法
    第159條之5定有明文。查，檢察官及被告就本判決以下所引
    用被告以外之人於審判外之陳述，迄至本案言詞辯論終結前
    均未聲明異議（見本院卷二第211至219頁），本院審酌該等
    證據之取得過程並無瑕疵，以之作為證據係屬適當，認均有
    證據能力。
　㈡本案非供述證據部分，與本案均有關連性，亦無證據證明係
    實施刑事訴訟程序之公務員以不法方式所取得，依刑事訴訟
    法第158條之4反面解釋，當有證據能力；本院亦已於審理時
    依法踐行調查證據程序，自得為本院判斷之依據。
二、認定犯罪事實所憑證據及理由：
　㈠上揭事實，業據被告坦承不諱，核與證人即告發人陳建云、
    證人即告發代理人陳燕輝於偵查中證述之情節相符，並有被
    告與證人陳燕輝之臉書Messenger對話紀錄截圖（見他9538
    號卷第11至17頁）、LINE對話紀錄截圖（見本院卷一第131
    至133頁）及扣案之保列健2瓶在卷可稽。又「保列健」非屬
    經主管機關核可輸入之健康食品一節，有衛生福利部食品藥
    物管理署（下稱食藥署）109年11月16日FDA食字第10900288
    49號函(見他7508號卷第229至230頁)存卷可參。綜上事證，
    足徵被告之自白與事實相符，本案事證明確，被告犯行洵堪
    認定，應予依法論科。
　㈡至檢察官於本院審理中請求調查本案「保列健」是否為藥事
    法所規範之藥品，經本院將扣案之「保列健」2瓶囑託衛生
    福利部食品藥物管理署鑑定，據該署函覆略以：因查無該品
    實際用途/作用/效能說明等中英文詳細資料，故無法據以判
    定其屬性一節，有該署110年12月16日FDA藥字第1106033042
    號函在卷可稽(見本院卷一第217頁)。另告發代理人陳燕輝
    請求函詢其所服用之本案「保列健」，與其經醫師診斷患有
    男性乳癌，兩者間是否具有因果關係部分，經核非屬刑事訴
    訟法163條第2項所定之法院得依職權調查事項，併予敘明。
三、論罪科刑：
　㈠按健康食品管理法第6條第1項規定：「食品非依本法之規定
    ，不得標示或廣告為健康食品。」，此即對於未符合健康食
    品管理法規定之食品，即不得標示或廣告為「健康食品」，
    若逕以「健康食品」名之，而為製造、輸入、販賣等之非法
    行為者，則得依同法第21條規定論罪科刑，就此並無疑義。
    惟同法第6條第2項規定：「食品標示或廣告提供特殊營養素
    或具有特定保健功效者，應依本法之規定辦理之。」，則應
    解為，食品若有標示或廣告提供特殊營養素或具有特定保健
    功效者，縱使該食品並未稱之為「健康食品」，仍應將該等
    實質上之健康食品視為「健康食品」加以管理，並適用健康
    食品管理法之相關規定；亦即在於規範未名之為「健康食品
    」之食品，然實際上卻以提供特殊營養素或具有特定保健功
    效者作為廣告宣傳或該食品之標示者，即應將該等食品逕視
    為「健康食品」而加以管理及規範。從而，就健康食品管理
    法第21條第1項規定：「未經核准擅自製造或輸入健康食品
    或違反第6條第1項規定者」，其中前段之「未經核准擅自製
    造或輸入健康食品者」，既與後段之「違反第6條第1項規定
    者」，中間以「或」字相連，足見前段與後段為分別各自獨
    立之犯罪構成要件，而前段之「未經核准擅自製造或輸入健
    康食品者」，應即涵攝同法第6條第2項之以特殊營養素或特
    定保健功效作為廣告宣傳或標示，但實際上未稱之為「健康
    食品」之食品屬之；而後段之「違反第6條第1項規定者」，
    則係指未經依健康食品管理法核准，而逕以「健康食品」廣
    告或標示者而言；如此前、後段規定各自規範不同範疇之犯
    罪行為，始合於該法第21條第1項應有之解釋，否則若謂名
    之為「健康食品」者，與非名為「健康食品」而實際宣傳或
    標示保健功效之實質健康食品，二者竟作刑罰與行政罰截然
    輕重不同之處罰，如此是否容由業者有避重就輕、鑽縫抵隙
    之空間，實有疑義（臺灣高等法院臺中分院102年度上易字
    第289號判決亦同此旨）。
　㈡查，本件被告所轉讓、販賣之「保列健」產品外包裝上雖未
    標示「健康食品」或具有特定保健功效等文字內容，惟被告
    透過臉書Messenger向證人陳燕輝建議證人陳建云不一定要
    開刀，並向證人陳燕輝推薦證人陳建云可以服用「保列健」
    調理，進而傳送「保列健」具有「預防男性更年障礙」功效
    之文字說明圖片予證人陳燕輝(見他7508號卷第17至21頁)，
    依上開說明及法規意旨，被告顯係明知「保列健」未經衛福
    部核准輸入，仍向證人陳燕輝宣稱「保列健」具有特定保健
    功效，並託友人自香港地區輸入後轉讓及販售予證人陳燕輝
    ，核被告所為，係犯健康食品管理法第21條第2項、第1項之
    明知為未經核准輸入之健康食品而轉讓及販賣罪。又被告輸
    入之目的係為轉讓、販賣，故其輸入之低度行為，應為高度
    之轉讓、販賣行為所吸收，不另論罪。其以一行為，同時轉
    讓及販賣「保列健」各1瓶予證人陳燕輝，觸犯上開2罪名，
    為想像競合犯，應依刑法第55條之規定從一重論以販賣未經
    核准輸入之健康食品罪。
　㈢爰以行為人之責任為基礎，審酌被告自承從事優莎納公司直
    銷事業販售保健食品多年(見本院卷第177頁)，對於宣傳具
    保健功效之實質健康食品，亦需依法經衛福部核准後始得輸
    入、轉讓及販賣等節，自難諉為不知，竟仍向證人陳燕輝宣
    稱未經衛福部核准輸入之「保列健」具有「預防男性更年障
    礙」保健功效，進而自香港地區輸入後無償轉讓及販賣予證
    人陳燕輝，交予證人陳建云服用，所為對食品安全之管制及
    民眾健康之維護均有潛在危險，其行為自屬不該，惟考量其
    係基於分享之目的，建議證人陳燕輝為父親陳建云調理身體
    ，而無償轉讓及販賣「保列健」各1瓶予證人陳燕輝，且犯
    後自白犯行，節省有限之司法資源，犯後態度尚屬良好，兼
    衡其專科畢業之智識程度、未婚無子女、需撫養父母、目前
    從事保險及直銷業、經濟狀況普通（見本院卷二第219頁）
    等一切情狀，量處如主文所示之刑，並諭知易科罰金之折算
    標準，以示懲儆。
　㈣被告請求宣告緩刑等語（見本院卷二第219頁），惟本院審酌
    被告並未獲得告發人之宥恕，且被告未經核准擅自販賣非法
    輸入之健康食品，對食品安全之管制及民眾健康之維護均有
    潛在危險，行為自屬不該，認有執行宣告刑，以收教化之個
    別預防功能，故不宜宣告緩刑，附此敘明。
四、沒收：
  ㈠按刑法關於沒收之規定已於104年12月30日、105年5月27日修
    正公布，並於105年7月1日施行，刑法施行法第10條之3第1
    項定有明文。查本案被告於104年11月間向證人陳燕輝宣稱
    「保列健」具有「預防男性更年障礙」保健功效，進而於10
    5年7月間將扣案之「保列健」2瓶轉讓及販售予證人陳燕輝
    ，是被告於105年7月間行為終了時，刑法關於沒收之規定已
    開始施行，自應適用現行法之沒收規定，合先敘明。
  ㈡被告因本案犯行獲得1050元之報酬，此據被告供述在卷（見
    本院卷二第218頁），復有被告與證人陳燕輝LINE對話紀錄
    截圖（見本院卷一第131頁）在卷可佐，屬犯罪所得，未扣
    案，為被告所有，爰依刑法第38條之1第1項前段、第3項規
    定宣告沒收，於全部或一部不能沒收或不宜執行沒收時，追
    徵其價額。公訴意旨認係被告係以1500元價格，販賣1瓶保
    列鍵與證人陳建云，與上開LINE對話紀錄不符，尚有未洽。
    又違禁物，不問屬於犯罪行為人與否，沒收之。供犯罪所用
    、犯罪預備之物或犯罪所生之物，屬於犯罪行為人者，得沒
    收之。刑法第38條第1項、第38條第2項前段分別定有明文。
    復按違禁物係指依法令禁止製造、運輸、販賣、持有及行使
    之物而言（最高法院85年度台上字第4545號判決意旨參照）
    。查，健康食品管理法對健康食品，並無禁止持有規定，是
    扣案之保列健（Palmetto Plus）2瓶並非違禁物，無從依刑
    法第38條第1項之規定宣告沒收；另扣案之保列健固係供被
    告本案犯罪所用之物，惟已轉讓及販賣而交付與證人陳建云
    所有，並非被告所有，亦無從依刑法第38條第2項之規定宣
    告沒收，附此敘明。
據上論斷，應依刑事訴訟法第299條第1項前段，健康食品管理法
第21條第2項，刑法第11條前段、第55條、第41條第1項前段、第
38條之1第1項前段、第3項，判決如主文。
本案經檢察官洪瑞君提起公訴，檢察官林岳賢到庭執行職務。
中　　華　　民　　國　　111 　年　　3 　　月　　17　　日
                  刑事第八庭    法  官  陳鈴香
以上正本證明與原本無異。
如不服本判決應於收受判決後20日內向本院提出上訴書狀，並應
敘述具體理由；其未敘述上訴理由者，應於上訴期間屆滿後20日
內向本院補提理由書（均須按他造當事人之人數附繕本）「切勿
逕送上級法院」。
告訴人或被害人如不服判決，應備理由具狀向檢察官請求上訴，
上訴期間之計算，以檢察官收受判決正本之日起算。
                                書記官  陳科維
中　　華　　民　　國　　111 　年　　3 　　月　　18　　日
附錄論罪科刑法條：
健康食品管理法第21條
未經核准擅自製造或輸入健康食品或違反第6條第1項規定者，處
3年以下有期徒刑，得併科新台幣1百萬元以下罰金。
明知為前項之食品而販賣、供應、運送、寄藏、牙保、轉讓、標
示、廣告或意圖販賣而陳列者，依前項規定處罰之。